ACORDAO-COMPLETO-2312007

ACÓRDÃO 7580/2019 ATA 28/2019 - PRIMEIRA CÂMARA

VISTOS, relatados e discutidos estes autos de Tomada de Contas Especial instaurada pelo Tribunal de Contas da União, em cumprimento à determinação do item 9.3.4 do Acórdão 2625/2013-TCU-Plenário, em desfavor de Artemis de Medeiros Moreira,
ACORDAM os Ministros do Tribunal de Contas da União, reunidos em sessão da Primeira Câmara, diante das razões expostas pelo relator, em:
9.1. rejeitar as alegações de defesa de Artemis de Medeiros Moreira;
9.2. julgar irregulares as contas de Artemis de Medeiros Moreira, com fundamento nos arts. 1º, inciso I, 16, III, "b" e "c", 19 e 23, III, da Lei 8.443/1992, e condená-la ao pagamento das quantias a seguir especificadas, com a fixação do prazo de quinze dias, a contar da notificação, para que comprove, perante o Tribunal (art. 214, inciso III, alínea "a", do Regimento Interno do TCU) , o recolhimento da dívida ao Tesouro Nacional, atualizada monetariamente e acrescida dos juros de mora, calculados a partir das datas discriminadas, até a data do recolhimento, na forma prevista na legislação em vigor:
	Data da ocorrência
	Valor original (R$) 
	Data da ocorrência
	Valor original (R$) 
	Data da ocorrência
	Valor original (R$) 
	Data da ocorrência
	Valor original (R$) 

	30/9/1995
	1.708,78
	30/4/2000
	6.048,92
	30/11/2004
	8.922,90
	30/6/2009
	12.244,38

	31/10/1995
	1.720,42
	31/5/2000
	6.048,92
	31/12/2004
	17.296,84
	31/7/2009
	12.870,02

	30/11/1995
	1.698,36
	30/6/2000
	6.380,32
	31/1/2005
	8.383,56
	31/8/2009
	12.870,02

	31/12/1995
	2.570,02
	31/7/2000
	6.061,32
	28/2/2005
	8.930,70
	30/9/2009
	12.870,02

	31/1/1996
	5.370,88
	31/8/2000
	6.265,84
	31/3/2005
	9.135,30
	31/10/2009
	26.411,58

	29/2/1996
	7.416,44
	30/9/2000
	7.902,00
	30/4/2005
	9.079,10
	30/11/2009
	12.870,02

	31/3/1996
	5.370,88
	31/10/2000
	6.265,84
	31/5/2005
	9.104,54
	31/12/2009
	68.222,84

	30/4/1996
	5.370,88
	30/11/2000
	6.265,84
	30/6/2005
	9.104,54
	31/1/2010
	12.945,46

	31/5/1996
	5.370,88
	31/12/2000
	14.445,68
	31/7/2005
	9.104,54
	28/2/2010
	12.945,46

	30/6/1996
	6.300,88
	31/1/2001
	6.903,84
	31/8/2005
	9.903,46
	31/3/2010
	12.945,46

	31/7/1996
	8.634,30
	28/2/2001
	7.541,84
	30/9/2005
	9.104,54
	30/4/2010
	12.945,46

	31/8/1996
	5.370,88
	31/3/2001
	6.265,84
	31/10/2005
	9.104,54
	31/5/2010
	12.945,46

	30/9/1996
	5.370,88
	30/4/2001
	7.289,18
	30/11/2005
	9.104,54
	30/6/2010
	12.945,46

	31/10/1996
	5.370,88
	31/5/2001
	6.391,26
	31/12/2005
	26.305,95
	31/7/2010
	13.379,54

	30/11/1996
	6.766,02
	30/6/2001
	6.710,26
	31/1/2006
	9.237,14
	31/8/2010
	13.379,54

	31/12/1996
	16.321,76
	31/7/2001
	6.391,26
	28/2/2006
	9.311,60
	30/9/2010
	13.379,54

	31/1/1997
	7.230,88
	31/8/2001
	6.176,30
	31/3/2006
	8.418,00
	31/10/2010
	13.379,54

	28/2/1997
	9.636,44
	30/9/2001
	6.391,26
	30/4/2006
	10.902,51
	30/11/2010
	13.379,54

	31/3/1997
	5.370,88
	31/10/2001
	10.801,04
	31/5/2006
	9.441,91
	31/12/2010
	26.759,08

	30/4/1997
	9.556,32
	30/11/2001
	6.270,34
	30/6/2006
	9.204,12
	31/1/2011
	13.397,28

	31/5/1997
	5.370,88
	31/12/2001
	19.002,16
	31/7/2006
	9.441,91
	28/2/2011
	13.397,28

	30/6/1997
	11.941,46
	31/1/2002
	11.521,38
	31/8/2006
	9.851,50
	31/3/2011
	13.397,28

	31/7/1997
	9.088,88
	28/2/2002
	7.232,52
	30/9/2006
	9.917,50
	30/4/2011
	13.459,62

	31/8/1997
	5.370,88
	31/3/2002
	7.232,52
	31/10/2006
	9.917,50
	31/5/2011
	13.459,62

	30/9/1997
	5.370,88
	30/4/2002
	7.232,52
	30/11/2006
	9.917,50
	30/6/2011
	13.459,62

	31/10/1997
	5.370,88
	31/5/2002
	7.232,52
	31/12/2006
	65.591,88
	31/7/2011
	13.459,62

	30/11/1997
	5.370,88
	30/6/2002
	7.232,52
	31/1/2007
	21.545,66
	31/8/2011
	13.459,62

	31/12/1997
	16.321,76
	31/7/2002
	7.232,52
	28/2/2007
	11.232,56
	30/9/2011
	13.459,62

	31/1/1998
	5.940,86
	31/8/2002
	7.232,52
	31/3/2007
	11.232,56
	31/10/2011
	13.459,78

	28/2/1998
	7.255,50
	30/9/2002
	7.232,52
	30/4/2007
	11.247,32
	30/11/2011
	13.459,78

	31/3/1998
	11.373,50
	31/10/2002
	7.232,52
	31/5/2007
	11.247,32
	31/12/2011
	26.919,56

	30/4/1998
	5.979,50
	30/11/2002
	7.232,52
	30/6/2007
	11.247,32
	31/1/2012
	13.542,84

	31/5/1998
	5.979,50
	31/12/2002
	26.272,69
	31/7/2007
	11.247,32
	29/2/2012
	13.542,84

	30/6/1998
	8.400,41
	31/1/2003
	11.521,38
	31/8/2007
	11.247,32
	31/3/2012
	13.542,84

	31/7/1998
	6.061,30
	28/2/2003
	7.232,52
	30/9/2007
	11.247,32
	30/4/2012
	13.542,84

	31/8/1998
	6.061,30
	31/3/2003
	7.232,52
	31/10/2007
	15.118,50
	31/5/2012
	13.542,84

	30/9/1998
	6.061,32
	30/4/2003
	12.001,32
	30/11/2007
	13.745,20
	30/6/2012
	13.542,84

	31/10/1998
	6.061,32
	31/5/2003
	7.232,52
	31/12/2007
	23.797,68
	31/7/2012
	13.542,84

	30/11/1998
	6.061,32
	30/6/2003
	7.232,52
	31/1/2008
	11.063,74
	31/8/2012
	13.542,84

	31/12/1998
	10.133,00
	31/7/2003
	7.199,74
	29/2/2008
	11.063,74
	30/9/2012
	13.542,84

	31/1/1999
	7.337,32
	31/8/2003
	7.188,18
	31/3/2008
	11.075,28
	31/10/2012
	13.542,84

	28/2/1999
	6.699,32
	30/9/2003
	15.293,28
	30/4/2008
	11.075,28
	30/11/2012
	13.542,84

	31/3/1999
	6.061,32
	31/10/2003
	11.785,00
	31/5/2008
	11.075,28
	31/12/2012
	27.061,18

	30/4/1999
	6.061,32
	30/11/2003
	13.577,60
	30/6/2008
	11.075,28
	31/1/2013
	12.839,92

	31/5/1999
	6.061,32
	31/12/2003
	20.046,32
	31/7/2008
	11.075,28
	28/2/2013
	12.839,92

	30/6/1999
	6.380,32
	31/1/2004
	7.925,22
	31/8/2008
	11.075,28
	31/3/2013
	12.839,92

	31/7/1999
	6.061,32
	29/2/2004
	7.925,22
	30/9/2008
	11.075,28
	30/4/2013
	14.874,55

	31/8/1999
	6.061,32
	31/3/2004
	7.925,22
	31/10/2008
	11.075,28
	31/5/2013
	13.350,41

	30/9/1999
	6.061,32
	30/4/2004
	7.925,22
	30/11/2008
	11.075,28
	30/6/2013
	13.350,41

	31/10/1999
	6.061,32
	31/5/2004
	7.727,74
	31/12/2008
	22.150,56
	31/7/2013
	13.350,41

	30/11/1999
	6.061,32
	30/6/2004
	7.494,60
	31/1/2009
	15.105,66
	31/8/2013
	13.350,41

	31/12/1999
	14.036,64
	31/7/2004
	7.494,60
	28/2/2009
	11.317,88
	30/9/2013
	13.350,41

	31/1/2000
	6.699,32
	31/8/2004
	8.914,60
	31/3/2009
	11.317,88
		
	29/2/2000
	11.885,06
	30/9/2004
	10.350,22
	30/4/2009
	11.317,88
		
	31/3/2000
	6.094,02
	31/10/2004
	9.440,32
	31/5/2009
	11.317,88
		
9.3. aplicar a Artemis de Medeiros Moreira a multa prevista no artigo 57 da Lei 8.443/1992, no valor de R$ 1.700.000,00 (um milhão e setecentos mil reais) , fixando-lhe o prazo de 15 (quinze) dias, a contar da notificação, para que comprove, perante o Tribunal (art. 214, inciso III, alínea "a", do Regimento Interno) , o recolhimento da dívida ao Tesouro Nacional, atualizada monetariamente desde a data do presente acórdão até a do efetivo recolhimento, se for paga após o vencimento, na forma da legislação em vigor;
9.4. autorizar a cobrança judicial da dívida, caso não atendidas as notificações, nos termos do art. 28, II, da Lei 8.443/1992, c/c o art. 219, inciso II, do Regimento Interno do TCU;
9.5. encaminhar cópia desta deliberação ao Procurador-Chefe da Procuradoria da República no Distrito Federal, nos termos do art. 16, § 3º, da Lei 8.443/1992 c/c o art. 209, § 7º, do Regimento Interno do TCU, para adoção das medidas que entender cabíveis.

Tomada de contas especial instaurada em decorrência de pagamento indevido de pensão civil.

Primeira Câmara

Tribunal de Contas da União.

3. Interessados/Responsáveis:
3.1. Responsável: Artemis de Medeiros Moreira (XXX.272.287-XX).

13.1. Ministros presentes: Benjamin Zymler (na Presidência), Walton Alencar Rodrigues (Relator), Bruno Dantas e Vital do Rêgo.
13.2. Ministro-Substituto presente: Weder de Oliveira.

ACORDAO-COMPLETO-2488796

Acórdão 4477/2022 - Primeira Câmara

ARTEMIS DE MEDEIROS MOREIRA

WALTON ALENCAR RODRIGUES

Adoto, como Relatório, a instrução do Auditor (peça 59) , que contou com a anuência do corpo diretivo da unidade técnica (peças 60 e 61) , bem como do Ministério Público junto ao TCU (peça 62) :
"1.	Trata-se de processo de tomada de contas especial (TCE) instaurada pelo Tribunal de Contas da União (TCU) , em cumprimento à determinação do item 9.3.4 do Acórdão 2625/2013-TCU-Plenário, Relator Valmir Campelo, em desfavor de Artemis de Medeiros Moreira, na condição de genitora e responsável por Matheus de Medeiros Nunes e Marcelo de Medeiros Nunes, ex-pensionistas da ex-servidora aposentada do TCU Neith de Sousa Medeiros, em razão de percepção indevida de pensão civil nos períodos setembro de 1995 a dezembro de 2012 (Marcelo de Medeiros Nunes) , e setembro de 1995 a setembro de 2013 (Matheus de Medeiros Nunes) .
HISTÓRICO
2.	Em instrução preliminar foi constatado que em 20/2/1995, quatro meses antes de falecer (20/6/1995) , Neith de Sousa Medeiros (CPF XXX.461.977-XX) requereu a inclusão de Marcelo de Medeiros Nunes (CPF XXX.059.567-XX) e Matheus de Medeiros Nunes (CPF XXX.059.577-XX) como seus dependentes econômicos, apresentando como documento comprobatório uma escritura declaratória firmada em 16/2/1995, a qual, por seu turno, foi lavrada com base no que "pela declarante foi dito", com fulcro no art. 1º da Lei 7.115/1983 e a finalidade específica de fazer provas junto ao Tribunal de Contas da União (peça 1, p. 3-4; e peça 16, p. 15-22, do TC Processo 018.346/1996-0) .
3.	Posteriormente, com a morte da servidora, e com base na escritura pública e em cópia da declaração do imposto de renda de 1995 (peça 6, p. 1) , foi instituída pensão civil temporária aos mencionados Marcelo e Matheus, com fulcro no art. 217, inciso II, alínea "d", da Lei 8.112/1990, cuja vigência se iniciou em 20/6/1995, tendo o Tribunal, em Sessão de 2/12/1999, considerado legal a concessão (Relação 65/99 - Ministro Humberto Guimarães Souto, Ata 41/99, peça 39, p. 3) . Observou-se que Artemis de Medeiros Moreira (CPF XXX.272.287-XX) , na condição de genitora e representante legal dos então menores de idade beneficiários, peticionou os benefícios de pensão em favor de seus filhos no TCU (peças 33, p. 1; 37, p. 1, 5, 9-10; e 49) . 
4.	Cerca de treze anos após a decisão do TCU que considerou legal a concessão de pensão, a Secretaria de Fiscalização de Pessoal (Sefip) , em processo de representação autuado em 2011 (TC Processo 032.172/2011-7) , constatou a ausência de comprovação, à época da concessão, de que os beneficiários dependiam economicamente da instituidora, uma vez que a genitora de ambos, Artemis, é pensionista desde 7/1/1988, na condição de filha maior solteira sem cargo público, do ex-Auditor Fiscal da Receita Federal do Brasil, João Gonçalves Moreira (CPF XXX.326.403-XX, peça 1, p. 3; e 16) , tendo este Tribunal, por intermédio do Acórdão 1878/2012-TCU-Primeira Câmara, Relator Valmir Campelo, decidido apreciar novamente o benefício pensional em favor de Marcelo de Medeiros Nunes e Matheus de Medeiros Nunes.
5.	Os beneficiários, em atendimento às oitivas realizadas pela Sefip, em 18/4/2011 (peças 13 e 14) , apresentaram, uniformemente, as defesas constantes da peça 15, que foram examinadas, de forma detalhada. Aquela Unidade Técnica (UT) , por sua vez, considerou-as insatisfatórias, pois não descaracterizaram as irregularidades apontadas (peças 17 e 18) .
6.	Assim sendo, a Sefip propôs: a) que fossem consideradas ilegais as pensões recebidas por ambos os beneficiários, ante a descaracterização da situação de dependência econômica em relação à instituidora, tornando insubsistente a Relação 65/99, Ata 41/99, deliberação proferida em 2/12/1999) ; b) que fossem suspensas, de imediato, o ato impugnado; e c) que fosse instaurada TCE para apurar responsabilidades e promover o ressarcimento das importâncias irregularmente recebidas, a contar da data de concessão da pensão (20/6/1995) (peça 17, p. 5-6) . 
7.	A proposta da UT contou com a concordância do Ministério Público junto ao TCU (peça 19) . Ato contínuo, esta Corte, aquiescendo as conclusões da Sefip e do parquet especializado proferiu o Acórdão 2625/2013-TCU-Plenário, Relator Valmir Campelo. Depois disso, em cumprimento ao item 9.3.4 do citado acórdão, por intermédio da Secretaria-Geral da Administração (Segedam) , tomou providências com vistas a instaurar a presente TCE (peças 2 e 11) .
8.	Como resultado da apuração efetivada na fase interna da TCE, apresentou-se o Relatório de TCE 01/2014 (peça 31) , ocasião em que se concluiu pela existência de dano ao erário no valor histórico de R$ 2.117.488,05, com a responsabilização solidária de Artemis, Matheus e Marcelo (peça 31, p. 11) .
9.	A Segedam, em cumprimento ao art. 10, inciso II, da IN - TCU 71/2012, enviou os autos à Secretaria de Controle Interno (Secoi) , para análise da TCE (peça 32) . Por sua vez, esta UT, em exame preliminar, constatou que, a partir da citação, os valores foram considerados como havendo solidariedade recíproca entre Marcelo e Matheus, o que não seria o caso (peça 33) . Então, recomendou à Segedam que procedesse às devidas retificações das responsabilidades pelos débitos (peça 34) , o que foi acatado e feito (peças 35, 36 e 37) .
10.	Assim, o Secretário-Geral de Administração informou que a Comissão de TCE acatou as recomendações da Secoi e promoveu as alterações necessárias em seu relatório conclusivo, responsabilizando solidariamente somente a Artêmis pelo total do valor indevidamente recebidos pelos seus dois filhos, tendo eles sido responsabilizados individualmente pelos respectivos valores auferidos irregularmente (peça 38) .
11.	Ulteriormente, a Secoi apresentou o relatório de auditoria (peça 39) , tendo concluído que restou comprovado o dano ao erário e a responsabilização de Artemis no valor atualizado até março de 2015 de R$ 5.371.180,49, solidariamente, com Matheus e Marcelo (nos montantes atualizados por eles recebidos: R$ 2.755.429,11 e R$ 2.615.751,38, respectivamente) . 
12.	A Secoi emitiu o Certificado de Auditoria pela irregularidade das contas de Artemis, Matheus e Marcelo (peça 40) . De igual forma, foi o parecer do Secretário de Controle Interno, o qual concluiu pela irregularidade das contas dos aludidos responsáveis (peça 41) . 
13.	Em cumprimento ao disposto no art. 52 da Lei 8.443/1992 e no art. 10, inciso IV, da IN - TCU 71/2012, o Ministro-Presidente do TCU atestou ter tomado conhecimento das conclusões do Relatório do Tomador de Contas Especial e do Parecer da Secoi a respeito da presente TCE (peça 42) .
14.	Também na instrução precedente, esta unidade concluiu haver sido acertada a responsabilização de Artemis de Medeiros Moreira pela integralidade do débito quantificado. Entretanto, entendeu equivocada a responsabilização de Matheus e Marcelo. Com efeito, à época da concessão da pensão, ambos eram menores de idade (três e um ano de idade, respectivamente) , absolutamente incapazes, portanto, de praticar atos na vida civil, conforme arts. 3º e 5º do Código Civil (Lei 10.406/2002) .
15.	No que tange à quantificação do débito, entendeu-se incorreto o cálculo do valor histórico procedido pelo órgão instaurador (R$ 2.117.488,05, peças 37, p. 1, 6 e 10-11; e 39, p. 2 e 7) . Do exame das tabelas constantes da peça 22, p. 2-14, as somas dos valores líquidos (pós descontos compulsórios) recebidos irregularmente por cada um dos ex-pensionistas a partir de setembro de 1995 não corresponderam aos valores totais informados. Para Matheus (percepção de valores até setembro/2013) , totalizou-se o valor histórico de R$ 1.123.492,23 (peça 22, p. 2-8) , quando, em verdade, a importância histórica total recebida foi de R$ 1.241.344,53. De igual forma, para Marcelo (percepção de valores até dezembro/2012) , cuja importância apurada foi de R$ 993.995,82, quando, em verdade, era de R$ 1.113.868,23.
16.	Assim sendo, o montante total original do dano ao erário foi calculado em R$ 2.355.212,76, correspondente à soma dos valores percebidos irregularmente por Matheus (R$ 1.241.344,53) e Marcelo (R$ 1.113.868,23) .
17.	Por despacho do Min. Relator Walton Alencar Rodrigues, foi determinada a citação de Artemis de Medeiros Moreira (peça 53) .
EXAME TÉCNICO
18.	Mediante o Ofício 1.102/2017 - TCU/SecexAdministração (peça 55) , de 29/11/2017, foi promovida a citação de Artemis de Medeiros Moreira. A responsável foi ouvida em decorrência da seguinte irregularidade:
 (...) omissão, com comprovada má-fé (conforme item 9.1 do Acórdão 2625/2013-TCU-Plenário) , quando da petição dos benefícios de pensão a seus filhos no TCU, que recebia, desde 7/1/1988, pensão instituída por seu pai, Sr. João Gonçalves Moreira, aposentado no cargo correspondente ao atual Auditor Fiscal da Receita Federal do Brasil, fato que comprova a não dependência econômica de seus filhos para com a ex-servidora desta Corte, Sra. Neith de Sousa Medeiros (CPF XXX.461.977-XX) , conduta que propiciou a ocorrência do recebimento indevido de pensão civil aos beneficiário supramencionados de setembro de 1995 até dezembro de 2012 (Marcelo de Medeiros Nunes) e Matheus de Medeiros Nunes (setembro de 2013) , com infração aos arts. 215 e 217, inc. II, alínea "d" da Lei 8.112/1990, dispositivos vigentes à época em que os benefícios foram pagos, bem como à jurisprudência desta Corte de Contas consubstanciada nos Acórdão 468/2006-TCU-Primeira Câmara, rel. Marcos Vilaça, 3.557/2008-2ª Câmara, rel. André de Carvalho, 5.187/2009-1ª Câmara, rel. Valmir Campelo.
19.	Artemis de Medeiros Moreira tomou ciência do ofício que lhe foi remetido (peça 56) e apresentou tempestivamente suas alegações de defesa, conforme documentação integrante da peça 58.
I. Síntese das alegações de defesa
20.	Por meio de seu representante legal, Artemis de Medeiros Moreira afirma que "não há qualquer conduta relacionada diretamente à ora peticionária". Além disso, afirma que não auferiu qualquer importância a título de pensão, bem como não deflagrou a sua instituição e que as pensões teriam sido instituídas com o único propósito de subsistência de Matheus de Medeiros Nunes e Marcelo de Medeiros Nunes. Apesar de ter sido a responsável legal até as respectivas maioridades civis, seus filhos são aptos a contraírem direitos e obrigações (peça 58, p. 2-3) .
21.	Citando o art. 1-C da Lei 9.494/97, defende a prescrição do direito de obter indenização dos danos causados por agentes de pessoas jurídicas de direito público e, invocando a Súmula 85 do Superior Tribunal de Justiça, afirma que, por "isonomia jurídica", a prescrição deve ser aplicada em benefício do particular (peça 58, p. 3-4) .
22.	Reafirma sua posição no sentido de que não recebeu nem contribuiu diretamente para a concessão das pensões e que, por isso, não deve restituir algo que não recebeu. Além disso, argumenta que não houve má-fé e que a situação demonstra apenas a "deficiência na comprovação de um dos critérios exigidos por lei" (peça 58, p. 4-8) .
23.	Perfilha opinião no sentido de que em atenção à boa-fé e à segurança jurídica, devem ser amparadas as situações em que beneficiário agiu por meios lícitos (peça 58, p. 9-10) .
24.	Invocando as Súmulas 106 e 248 desta Corte de Contas, bem como a Súmula 34 da Advocacia-Geral da União (AGU) e julgados do Tribunal Regional Federal 1ª Região (TRF 1) , argumenta que não está obrigada a devolver a quantia que seus filhos receberam de boa-fé, em razão da irrepetibilidade das verbas, boa-fé e segurança jurídica (peça 58, p. 10-13) .
25.	Por fim, requer que sejam acolhidos os argumentos, afastando a devolução dos valores recebidos de boa-fé por seus filhos e, por via de consequência, seja arquivado em definitivo o presente processo (peça 58, p. 13-14) .
II. Análise das alegações de defesa
26.	Passa-se agora a análise das alegações de defesa.
II.1. Por meio de seu representante legal, Artemis de Medeiros Moreira afirma que "não há qualquer conduta relacionada diretamente à ora peticionária". Além disso, afirma que não auferiu qualquer importância a título de pensão, bem como não deflagrou a sua instituição e que as pensões teriam sido instituídas com o único propósito de subsistência de Matheus de Medeiros Nunes e Marcelo de Medeiros Nunes. Apesar de ter sido a responsável legal até as respectivas maioridades civis, seus filhos são aptos a contraírem direitos e obrigações (peça 58, p. 2-3) 
27.	A afirmativa de que "não há qualquer conduta relacionada diretamente à ora peticionária" revelou-se inverídica pois os elementos nos autos comprovam ter sido Artemis a peticionária da pensão civil instituída por Neith em favor de seus filhos, Matheus e Marcelo (peças 33, p. 1; 37, p. 1, 5, 9-10; e 49, p. 1) .
28.	Quanto à alegação de não haver auferido importância a título de pensão, é notório que nos processos tramitando nesta Corte a alegação deve ser demonstrada e comprovada a partir dos elementos que integram os autos, corroborada em contexto fático propício ao reconhecimento da condição alegada. Ora, inexistem nos autos qualquer evidência de que Artemis não auferiu qualquer importância a título de pensão e de que os recursos recebidos foram utilizados única e exclusivamente para a "subsistência" de Marcelo e Matheus.
29.	Ainda que existissem tais provas, não seriam suficientes para elidir a responsabilidade de Artemis, pois, nos termos do art. 932 do Código Civil, são responsáveis pela reparação civil os pais, pelos filhos menores que estiverem sob sua autoridade e em sua companhia. Além disso, tendo sido a própria Artemis a pessoa a ter assinado o requerimento de concessão de pensão temporária em nome de Marcelo e Matheus na qualidade de sua tutora natural, não há possibilidade de se afastar sua responsabilidade.
30.	Acrescente-se, ainda, à análise, conforme frisado em instrução preliminar (peça 50, p. 4) , o fato de Matheus e Marcelo à época da concessão da pensão serem menores de idade (três e um ano de idade, respectivamente) , absolutamente incapazes, portanto, de praticar atos na vida civil, conforme arts. 3º e 5º do Código Civil (Lei 10.406/2002) .
31.	Entende-se, pois, incabíveis as alegações apresentadas, motivo pelo qual propor-se-á suas rejeições.
II.2. Citando o art. 1-C da Lei 9.494/97, defende a prescrição do direito de obter indenização dos danos causados por agentes de pessoas jurídicas de direito público e, invocando a Súmula 85 do Superior Tribunal de Justiça, afirma que, por "isonomia jurídica", a prescrição deve ser aplicada em benefício do particular (peça 58, p. 3-4) 
32.	Não assiste razão à citada. A Lei 9.494/1997 dispõe, em seu art. 1º-C:
Prescreverá em cinco anos o direito de obter indenização dos danos causados por agentes de pessoas jurídicas de direito público e de pessoas jurídicas de direito privado prestadoras de serviços públicos
33.	A referida norma disciplina, assim, a aplicação da tutela antecipada contra a Fazenda Pública. Não é aplicável ao presente caso pois não tratam os autos de tutela antecipada e nem de dano causado por agente de pessoa jurídica de direito público.
34.	Por seu turno, estatui o enunciado da Súmula 85 do Superior Tribunal de Justiça (STJ) :
Nas relações jurídicas de trato sucessivo em que a fazenda pública figure como devedora, quando não tiver sido negado o próprio direito reclamado, a prescrição atinge apenas as prestações vencidas antes do quinquênio anterior a propositura da ação
35.	Tais institutos não são aplicáveis aos processos de controle externo que operam neste Corte. O primeiro motivo, por certo, é que, no caso em questão, a fazenda pública não figura como devedora. O segundo motivo reside no fato de que as ações de ressarcimento ao erário não estão sujeitas a prazos prescricionais, conforme se observa abaixo no enunciado do Acórdão 825/2014-TCU-Segunda Câmara, Relator José Jorge:
Não se aplicam aos processos de controle externo os prazos prescricionais previstos em normas que regulam a ação punitiva movida pela Administração Pública Federal no exercício do poder de polícia (Lei 9.873/1999) , ou que disciplinam a cobrança de dívidas passivas da União, dos Estados e dos Municípios, (Decreto 20.910/1932) . Com relação a cobrança de débito, são imprescritíveis as ações de ressarcimento em favor do erário.
36.	Portanto, considerando que os fundamentos invocados pela responsável não se aplicam aos processos de controle externo, propor-se-á a rejeição destes argumentos.
II.3. Reafirma sua posição no sentido de que não recebeu nem contribuiu diretamente para a concessão das pensões e que, por isso, não deve restituir algo que não recebeu. Além disso, argumenta que não houve má-fé e que a situação demonstra apenas a "deficiência na comprovação de um dos critérios exigidos por lei" (peça 58, p. 4-8) 
37.	Primeiramente, como visto no item 27 desta instrução, não é verídica a afirmação de que "nem contribuiu diretamente para a concessão das pensões", pois Artemis de Medeiros Moreira foi a peticionária das pensões (peças 33, p. 1; 37, p. 1, 5, 9-10; e 49, p. 1) .
38.	Em relação a alegação de que "não deve restituir algo que não recebeu", é sabido que por meio do nexo causal pode-se determinar a quem imputar o dano. Como se verifica na publicação "Responsabilização de Agentes Segundo a Jurisprudência do TCU", do Instituto Serzerdello Corrêa, nesta Corte não se constata a existência de uma linha consolidada que consagre uma regra para investigação do vínculo causal. Há indicativos de que se deve promover o exame caso a caso, dadas as peculiaridades da responsabilidade administrativa perante o Tribunal.
39.	Embora também não esteja pacificado no ordenamento jurídico brasileiro qual a teoria adotada, as que encontram mais aceitação são a teoria da causalidade adequada e teoria da causalidade direta e imediata, também chamada de teoria da interrupção do nexo causal.
40.	A primeira prestigia a causa predominante que deflagrou o dano, pois nem todos os antecedentes podem ser levados em conta do nexo causal. Pela teoria, somente causas ou condutas relevantes para a produção do dano são capazes de gerar o dever de indenizar, prestigiando-se a causa predominante que deflagrou o dano. Quanto mais uma causa torne provável um resultado, tanto mais deve esta ser considerada adequada.
41.	Pela segunda teoria, o conceito do nexo causal se encontra definido no artigo 403 do Código Civil, de forma a determinar a quem se deve atribuir um resultado danoso e verificar a extensão do dano a se indenizar:
Art. 403. Ainda que a inexecução resulte de dolo do devedor, as perdas e danos só incluem os prejuízos efetivos e os lucros cessantes por efeito dela direto e imediato, sem prejuízo do disposto na lei processual.
42.	Os termos "direto e imediato" reforçam a ideia de necessidade e o ressarcimento do dano não requer que o ato responsável seja a única causa do prejuízo. Em outras palavras, é indenizável o dano que se filia a uma causa necessária, por não existir outra que explique o mesmo dano.
43.	Interessante é notar, neste caso, que independentemente da teoria adotada, a conduta de Artemis é a causa do dano. Pois o requerimento feito por Neith ao TCU, de inclusão de Marcelo e Matheus como seus dependentes econômicos, constituiu-se como condição necessária, porém não suficiente à ocorrência do dano. A conduta de Ártemis, como peticionária das pensões, foi a causa predominante que deflagrou o dano, conforme aduz a primeira teoria aqui exposta.
44.	Já no que toca à segunda teoria apresentada, a causa "direta e imediata" do dano foi a solicitação, por parte da própria Artemis, de concessão de pensão civil em nome de Marcelo e Matheus na qualidade de sua tutora natural, mesmo já percebendo pensão de seu falecido pai, ex-servidor do Ministério da Fazenda (peça 1, p. 6-7; 16, p. 1-2, 5-6; e 17, p. 3) .
45.	Não fosse a solicitação feita por Artemis, o dano não teria ocorrido pois, por si só, o requerimento feito por Neith não teria o condão de instituir a pensão em favor de Marcelo e Matheus. Sendo assim, a causa "direta e imediata" foi a petição da instituição das pensões.
46.	Quanto à alegação de que "não houve má-fé e que a situação demonstra apenas a deficiência na comprovação de um dos critérios exigidos por lei" não assiste razão à citada.
47.	A má-fé restou evidenciada na omissão de benefício percebido em razão de pensão instituída por seu pai. Tendo subscrevido o pedido de concessão de pensão civil instituída por Neith em favor de seus filhos (peça 50, p. 1) com fundamento no art. 217, inc. II "d" da Lei 8.112/1.990, o qual dispõe como requisito a dependência econômica em relação ao servidor, não há como alegar que agiu de boa-fé. Acatar essas alegações seria tão incongruente quanto aceitar ser crível que a própria Artemis não soubesse ser ela mesma beneficiada pela pensão instituída por seu pai.
48.	No mesmo sentido, em relação à arguição de boa-fé, ensina excerto do Acórdão 1921/2011-TCU-Segunda Câmara, Relator Raimundo Carreiro:
5. Não se sustenta (...) a tese de que sua boa-fé deveria ser aceita, posto que presumida pela ausência de comprovação de má-fé. Ora, a boa-fé se presume apenas até que não seja descaracterizada, como, de fato, o foi. Entenda-se que, no âmbito desta Corte, de boa-fé se considera o responsável que, em que pese a ocorrência de dano ao erário ou outra irregularidade, tenha zelado por seguir as normas pertinentes, os preceitos e os princípios do direito. A análise, portanto, é feita sob o ponto de vista objetivo, sem que seja necessária a comprovação de má-fé, mas apenas da ausência de boa-fé, para que se julguem de imediato as contas em exame com a devida cobrança dos juros cabíveis.
49.	Por isso será proposta a rejeição das alegações de defesa.
II.4. Perfilha opinião no sentido de que em atenção à boa-fé e à segurança jurídica, devem ser amparadas as situações em que beneficiário agiu por meios lícitos (peça 58, p. 9-10) 
50.	A alegação não merece prosperar porquanto restou comprovado nos autos não ter havido relação de dependência econômica de Marcelo e Matheus para com Neith.
51.	Uma vez caracterizado o fato gerador da ocorrência do dano ao erário não há como se afastar a correspondente ação de ressarcimento, pois conforme determina o art. 260, § 2°, do Regimento Interno - TCU:
§ 2° O acórdão que considerar legal o ato e determinar o seu registro não faz coisa julgada administrativa e poderá ser revisto de oficio pelo Tribunal, com a oitiva do Ministério Público e do beneficiário do ato, dentro do prazo de cinco anos da apreciação, se verificado que o ato viola a ordem jurídica, ou a qualquer tempo, no caso de comprovada má-fé.
52.	Por tal motivo, será proposta a rejeição deste argumento.
II.5. Invocando as Súmulas 106 e 248 desta Corte de Contas, bem como a Súmula 34 da Advocacia-Geral da União (AGU) e julgados do Tribunal Regional Federal 1ª Região (TRF 1) , argumenta que não está obrigada a devolver a quantia que seus filhos receberam de boa-fé, em razão da irrepetibilidade das verbas, boa-fé e segurança jurídica (peça 58, p. 10-13) 
53.	Em relação à aplicabilidade das Súmulas 106 e 249 do TCU, a alegação não merece guarida. A jurisprudência firmada nesta Corte é pacífica no sentido de que a reposição ao erário somente pode ser dispensada quando verificadas cumulativamente as seguintes condições (Acórdão 3748/2017-TCU-Segunda Câmara, Relator Augusto Nardes) : a) presença de boa-fé do servidor; b) ausência, por parte do servidor, de influência ou interferência para a concessão da vantagem impugnada; c) existência de dúvida plausível sobre a interpretação, a validade ou a incidência da norma infringida, no momento da edição do ato que autorizou o pagamento da vantagem impugnada; e d) interpretação razoável, embora errônea, da lei pela Administração.
54.	Quando não estiverem atendidas todas essas condições a reposição é obrigatória, na forma dos arts. 46 e 47 da Lei 8.112/1990. Veja-se, por exemplo, enunciado e excerto do voto condutor do Acórdão 2259/2016-TCU-Plenário, Relator Benjamin Zymler:
Configura má-fé do interessado a omissão de informação sabidamente relevante com a intenção de induzir a erro a Administração na concessão de benefício pensional. Nesse caso, não se aplica a Súmula 106 do TCU, ensejando a obrigatoriedade por parte do interessado de reparar o dano causado ao erário.
16. De fato, para requerer o benefício pensional, a interessada apresentou-se ao órgão concedente como companheira do (Instituidor) , com quem alegadamente teria convivido na constância de uma união estável até o falecimento do ex-servidor. Na realidade, contudo, a sociedade familiar já se encontrava dissolvida havia então mais de um ano, estando em curso, inclusive, ação judicial de sua autoria pleiteando o reconhecimento oficial da situação e a partilha em vida dos bens do casal.
17. Apresenta-se, pois, a meu juízo, bem caracterizado o falseamento ou, quando menos, a omissão de informação sabidamente relevante perpetrada com o deliberado propósito de induzir a erro a Administração.
18. Embora a presente revisão de ofício se faça dentro do prazo de cinco anos estabelecido regimentalmente, o que autorizaria a medida mesmo que reconhecida a boa-fé da beneficiária, a configuração da má-fé afasta, na espécie, a aplicação da Súmula TCU 106, ensejando a obrigatoriedade, por parte da interessada, de reparar o dano causado ao erário.
55.	Portanto, a omissão de informação relevante configura má-fé, não se aplicando a Súmula TCU 106 a este caso, considerando que houve a omissão de que Artemis de Medeiros Moreira era pensionista.
56.	Igualmente, a súmula TCU 249 não é aplicável ao caso concreto, visto que a hipótese tratada na súmula é de erro escusável de interpretação de lei. No caso concreto, não houve erro escusável de interpretação de lei por parte da Administração Pública, mas, sim, omissão de informação relevante por parte de Artemis de Medeiros Moreira o que, como visto, configura má-fé.
57.	Da mesma forma, não há como acatar o pedido da aplicação da Súmula 34 da Advocacia-Geral da União: "não estão sujeitos à repetição os valores recebidos de boa-fé pelo servidor público, em decorrência de errônea ou inadequada interpretação da lei por parte da Administração Pública". No presente caso não foram verificados os requisitos de boa-fé e inadequada interpretação da lei pela Administração Pública.
58.	Finalmente, quantos aos julgados do TRF 1 colacionados nos autos pelo defendente, verifica-se que, de maneira análoga às situações anteriores, foram considerados como requisitos aos provimentos dos pedidos veiculados nas respectivas ações a boa-fé dos servidores na percepção dos valores e o equívoco ou divergência de interpretação por parte da Administração Pública. Por não estarem presentes estes requisitos no presente processo, não pode a alegação prosperar.
II.6. Requer que sejam acolhidos os argumentos, afastando a devolução dos valores recebidos de boa-fé por seus filhos e, por via de consequência, seja arquivado em definitivo o presente processo (peça 58, p. 13-14) 
59.	Como se viu em item precedente, uma vez caracterizado o fato gerador da ocorrência do dano ao erário não há como afastar a correspondente ação de ressarcimento, pois conforme determina o art. 260, § 2°, do Regimento Interno - TCU:
§ 2° O acórdão que considerar legal o ato e determinar o seu registro não faz coisa julgada administrativa e poderá ser revisto de ofício pelo Tribunal, com a oitiva do Ministério Público e do beneficiário do ato, dentro do prazo de cinco anos da apreciação, se verificado que o ato viola a ordem jurídica, ou a qualquer tempo, no caso de comprovada má-fé.
II.7. Da prescrição da pretensão punitiva
60.	Tendo-se em vista a reprovabilidade das ocorrências, bem como a incoerência dos argumentos de defesa, entende-se apropriada a aplicação da multa prevista nos arts. 19, caput, e 57 da Lei 8.443/1992.
61.	A matéria foi pacificada no TCU por meio do Acórdão 1441/2016-TCU-Plenário, Redator Walton Alencar Rodrigues, que apreciou incidente de uniformização de jurisprudência destinado a dirimir dúvida acerca da subsunção da pretensão punitiva ao instituto da prescrição, restando assente que a prescrição neste caso é contada a partir da data de ocorrência da irregularidade sancionada, nos termos do art. 189 do Código Civil.
62.	Cabe, pois, aplicar ao presente caso concreto, a regra geral de dez anos prevista no art. 205 da Lei 10.406/2002 (Código Civil) . Assim, não se considera prescrita a pretensão punitiva do TCU quanto aos débitos abordados, sendo válida a base de cálculo da multa prevista no art. 57 da Lei 8.443/1992 para aqueles débitos em relação aos quais não houve o transcurso do prazo de 10 anos.
63.	Nesse sentido decidiu o Tribunal, conforme o seguinte trecho do sumário do Acórdão 10986/2016-TCU-Segunda Câmara, Relator Marcos Bemquerer:
2. Nos termos do Acórdão 1441/2016-TCU-Plenário, deve ser observado, para fins da pretensão punitiva, o prazo geral de dez anos estipulado no art. 205 do Código Civil, cuja contagem se inicia na data de ocorrência da irregularidade sancionada e se interrompendo, uma única vez, na data do ato que ordenar a citação, nos termos dos arts. 189 e 202, inciso I, do mesmo diploma legal. 3. Afigura-se possível ao Tribunal exercer sua competência sancionatória, nos casos de transferências parceladas de recursos federais, cuja base de cálculo deve compreender apenas os débitos em relação aos quais a pretensão punitiva do TCU não está prescrita.
64.	No presente caso, frise-se que o ato que ordenou a citação ocorreu em 28/11/2017 (peça 53) e o primeiro pagamento da pensão indevida ocorreu em 30/9/1995.
CONCLUSÃO
65.	Em face da análise promovida nos itens II.1-II.6, propõe-se rejeitar as alegações de defesa apresentadas por Artemis de Medeiros Moreira, uma vez que não foram suficientes para sanar a irregularidade de omitir, com comprovada má-fé (conforme item 9.1 do Acórdão 2625/2013-TCU-Plenário) , quando da petição dos benefícios de pensão a seus filhos no TCU, que recebia, desde 7/1/1988, pensão instituída por seu pai, João Gonçalves Moreira, aposentado no cargo correspondente ao atual Auditor Fiscal da Receita Federal do Brasil, fato que comprova a não dependência econômica de seus filhos para com a ex-servidora desta Corte, Neith de Sousa Medeiros (CPF XXX.461.977-XX) (peças 1, p. 2 e 8-9; 33, p. 1; e 37, p. 1, 5, 9-10; e 49, p. 1) , conduta que propiciou a ocorrência de recebimento indevido de pensão civil aos beneficiários de setembro de 1995 até dezembro de 2012 (Marcelo de Medeiros Nunes) e Matheus de Medeiros Nunes (setembro de 2013) .
Análise da boa-fé
66.	Inexistindo nos autos elementos que permitam concluir pela ocorrência de boa-fé ou de outros excludentes de culpabilidade em sua conduta (itens 47, 48, 50, 53, 55, 56, 57, e 58) , suas contas devem, desde logo, ser julgadas irregulares, nos termos do art. 202, § 6º, do Regimento Interno do TCU, e o responsável apenado com a multa prevista no art. 57 da Lei 8.443/1992, considerando-se para esta o entendimento constante dos Acórdão 1441/2016-TCU-Plenário, Relator Walton Alencar, e 10.986/2016 - TCU - 2ª Câmara, Relator Marcos Bemquerer (itens 61 e 63) . Poderá, também, este Tribunal proferir o julgamento de mérito bem como imputar o débito.
67.	Finalmente, com fundamento no art. 209, § 7° do Regimento Interno, propor-se-á a remessa de cópia de documentação pertinente ao Ministério Público da União para ajuizamento das ações que o órgão entender cabíveis.
PROPOSTA DE ENCAMINHAMENTO
68.	Diante do exposto, submetem-se os autos à consideração superior, propondo:
	a) rejeitar as alegações de defesa apresentadas por Artemis de Medeiros Moreira (CPF XXX.272.287-XX) (item 65) ;
	b) julgar, com fundamento nos arts. 1º, inciso I, 16, inciso III, alíneas "b" e "c", da Lei 8.443/1992 c/c os arts. 19 e 23, inciso III, da mesma Lei, e com os arts. 1º, inciso I, 209, incisos II e III, 210 e 214, inciso III, do Regimento Interno do TCU, irregulares as contas de Artemis de Medeiros Moreira (CPF XXX.272.287-XX) , na condição de genitora e responsável legal dos ex-pensionistas Marcelo de Medeiros Nunes (CPF XXX.059.567-XX) e Matheus de Medeiros Nunes (CPF XXX.059.577-XX) - enquanto menores de idade, e condená-la ao pagamento das quantias a seguir especificadas, com a fixação do prazo de quinze dias, a contar da notificação, para comprovar, perante o Tribunal (art. 214, inciso III, alínea "a" do Regimento Interno do TCU) , o recolhimento da dívida aos cofres do Tesouro Nacional, atualizada monetariamente e acrescida de juros de mora, calculados a partir das datas discriminadas, até a data do recolhimento, na forma prevista na legislação em vigor, em decorrência de omitir, com comprovada má-fé (conforme item 9.1 do Acórdão 2625/2013-TCU-Plenário) , quando da petição dos benefícios de pensão a seus filhos no TCU, que recebia, desde 7/1/1988, pensão instituída por seu pai, João Gonçalves Moreira, aposentado no cargo correspondente ao atual Auditor Fiscal da Receita Federal do Brasil, fato que comprova a não dependência econômica de seus filhos para com a ex-servidora desta Corte de Contas, Neith de Sousa Medeiros (CPF XXX.461.977-XX) (peças 1, p. 2 e 8-9; 33, p. 1; e 37, p. 1, 5, 9-10; e 49, p. 1) , conduta que propiciou a ocorrência o recebimento indevido de pensão civil aos beneficiários supramencionados de setembro de 1995 até dezembro de 2012 (Marcelo de Medeiros Nunes) e Matheus de Medeiros Nunes (setembro de 2013) , com infração aos arts. 215 e 217, inc. II, alínea "d" da Lei 8.112/1990, dispositivos vigentes à época em que os benefícios foram pagos, bem como à jurisprudência desta Corte de Contas consubstanciada nos Acórdão 468/2006-TCU-Primeira Câmara, Relator Marcos Vilaça, 3.557/2008 - 2ª Câmara, Relator André de Carvalho e 5.187/2009 - 1ª Câmara, Relator Valmir Campelo (item 65) ;
	Data da ocorrência
	Valor original (R$) 
	Data da ocorrência
	Valor original (R$) 
	Data da ocorrência
	Valor original (R$) 
	Data da ocorrência
	Valor original (R$) 

	30/9/1995
	1.708,78
	30/4/2000
	6.048,92
	30/11/2004
	8.922,90
	30/6/2009
	12.244,38

	31/10/1995
	1.720,42
	31/5/2000
	6.048,92
	31/12/2004
	17.296,84
	31/7/2009
	12.870,02

	30/11/1995
	1.698,36
	30/6/2000
	6.380,32
	31/1/2005
	8.383,56
	31/8/2009
	12.870,02

	31/12/1995
	2.570,02
	31/7/2000
	6.061,32
	28/2/2005
	8.930,70
	30/9/2009
	12.870,02

	31/1/1996
	5.370,88
	31/8/2000
	6.265,84
	31/3/2005
	9.135,30
	31/10/2009
	26.411,58

	29/2/1996
	7.416,44
	30/9/2000
	7.902,00
	30/4/2005
	9.079,10
	30/11/2009
	12.870,02

	31/3/1996
	5.370,88
	31/10/2000
	6.265,84
	31/5/2005
	9.104,54
	31/12/2009
	68.222,84

	30/4/1996
	5.370,88
	30/11/2000
	6.265,84
	30/6/2005
	9.104,54
	31/1/2010
	12.945,46

	31/5/1996
	5.370,88
	31/12/2000
	14.445,68
	31/7/2005
	9.104,54
	28/2/2010
	12.945,46

	30/6/1996
	6.300,88
	31/1/2001
	6.903,84
	31/8/2005
	9.903,46
	31/3/2010
	12.945,46

	31/7/1996
	8.634,30
	28/2/2001
	7.541,84
	30/9/2005
	9.104,54
	30/4/2010
	12.945,46

	31/8/1996
	5.370,88
	31/3/2001
	6.265,84
	31/10/2005
	9.104,54
	31/5/2010
	12.945,46

	30/9/1996
	5.370,88
	30/4/2001
	7.289,18
	30/11/2005
	9.104,54
	30/6/2010
	12.945,46

	31/10/1996
	5.370,88
	31/5/2001
	6.391,26
	31/12/2005
	26.305,95
	31/7/2010
	13.379,54

	30/11/1996
	6.766,02
	30/6/2001
	6.710,26
	31/1/2006
	9.237,14
	31/8/2010
	13.379,54

	31/12/1996
	16.321,76
	31/7/2001
	6.391,26
	28/2/2006
	9.311,60
	30/9/2010
	13.379,54

	31/1/1997
	7.230,88
	31/8/2001
	6.176,30
	31/3/2006
	8.418,00
	31/10/2010
	13.379,54

	28/2/1997
	9.636,44
	30/9/2001
	6.391,26
	30/4/2006
	10.902,51
	30/11/2010
	13.379,54

	31/3/1997
	5.370,88
	31/10/2001
	10.801,04
	31/5/2006
	9.441,91
	31/12/2010
	26.759,08

	30/4/1997
	9.556,32
	30/11/2001
	6.270,34
	30/6/2006
	9.204,12
	31/1/2011
	13.397,28

	31/5/1997
	5.370,88
	31/12/2001
	19.002,16
	31/7/2006
	9.441,91
	28/2/2011
	13.397,28

	30/6/1997
	11.941,46
	31/1/2002
	11.521,38
	31/8/2006
	9.851,50
	31/3/2011
	13.397,28

	31/7/1997
	9.088,88
	28/2/2002
	7.232,52
	30/9/2006
	9.917,50
	30/4/2011
	13.459,62

	31/8/1997
	5.370,88
	31/3/2002
	7.232,52
	31/10/2006
	9.917,50
	31/5/2011
	13.459,62

	30/9/1997
	5.370,88
	30/4/2002
	7.232,52
	30/11/2006
	9.917,50
	30/6/2011
	13.459,62

	31/10/1997
	5.370,88
	31/5/2002
	7.232,52
	31/12/2006
	65.591,88
	31/7/2011
	13.459,62

	30/11/1997
	5.370,88
	30/6/2002
	7.232,52
	31/1/2007
	21.545,66
	31/8/2011
	13.459,62

	31/12/1997
	16.321,76
	31/7/2002
	7.232,52
	28/2/2007
	11.232,56
	30/9/2011
	13.459,62

	31/1/1998
	5.940,86
	31/8/2002
	7.232,52
	31/3/2007
	11.232,56
	31/10/2011
	13.459,78

	28/2/1998
	7.255,50
	30/9/2002
	7.232,52
	30/4/2007
	11.247,32
	30/11/2011
	13.459,78

	31/3/1998
	11.373,50
	31/10/2002
	7.232,52
	31/5/2007
	11.247,32
	31/12/2011
	26.919,56

	30/4/1998
	5.979,50
	30/11/2002
	7.232,52
	30/6/2007
	11.247,32
	31/1/2012
	13.542,84

	31/5/1998
	5.979,50
	31/12/2002
	26.272,69
	31/7/2007
	11.247,32
	29/2/2012
	13.542,84

	30/6/1998
	8.400,41
	31/1/2003
	11.521,38
	31/8/2007
	11.247,32
	31/3/2012
	13.542,84

	31/7/1998
	6.061,30
	28/2/2003
	7.232,52
	30/9/2007
	11.247,32
	30/4/2012
	13.542,84

	31/8/1998
	6.061,30
	31/3/2003
	7.232,52
	31/10/2007
	15.118,50
	31/5/2012
	13.542,84

	30/9/1998
	6.061,32
	30/4/2003
	12.001,32
	30/11/2007
	13.745,20
	30/6/2012
	13.542,84

	31/10/1998
	6.061,32
	31/5/2003
	7.232,52
	31/12/2007
	23.797,68
	31/7/2012
	13.542,84

	30/11/1998
	6.061,32
	30/6/2003
	7.232,52
	31/1/2008
	11.063,74
	31/8/2012
	13.542,84

	31/12/1998
	10.133,00
	31/7/2003
	7.199,74
	29/2/2008
	11.063,74
	30/9/2012
	13.542,84

	31/1/1999
	7.337,32
	31/8/2003
	7.188,18
	31/3/2008
	11.075,28
	31/10/2012
	13.542,84

	28/2/1999
	6.699,32
	30/9/2003
	15.293,28
	30/4/2008
	11.075,28
	30/11/2012
	13.542,84

	31/3/1999
	6.061,32
	31/10/2003
	11.785,00
	31/5/2008
	11.075,28
	31/12/2012
	27.061,18

	30/4/1999
	6.061,32
	30/11/2003
	13.577,60
	30/6/2008
	11.075,28
	31/1/2013
	12.839,92

	31/5/1999
	6.061,32
	31/12/2003
	20.046,32
	31/7/2008
	11.075,28
	28/2/2013
	12.839,92

	30/6/1999
	6.380,32
	31/1/2004
	7.925,22
	31/8/2008
	11.075,28
	31/3/2013
	12.839,92

	31/7/1999
	6.061,32
	29/2/2004
	7.925,22
	30/9/2008
	11.075,28
	30/4/2013
	14.874,55

	31/8/1999
	6.061,32
	31/3/2004
	7.925,22
	31/10/2008
	11.075,28
	31/5/2013
	13.350,41

	30/9/1999
	6.061,32
	30/4/2004
	7.925,22
	30/11/2008
	11.075,28
	30/6/2013
	13.350,41

	31/10/1999
	6.061,32
	31/5/2004
	7.727,74
	31/12/2008
	22.150,56
	31/7/2013
	13.350,41

	30/11/1999
	6.061,32
	30/6/2004
	7.494,60
	31/1/2009
	15.105,66
	31/8/2013
	13.350,41

	31/12/1999
	14.036,64
	31/7/2004
	7.494,60
	28/2/2009
	11.317,88
	30/9/2013
	13.350,41

	31/1/2000
	6.699,32
	31/8/2004
	8.914,60
	31/3/2009
	11.317,88
		
	29/2/2000
	11.885,06
	30/9/2004
	10.350,22
	30/4/2009
	11.317,88
		
	31/3/2000
	6.094,02
	31/10/2004
	9.440,32
	31/5/2009
	11.317,88
		
	Subtotal (R$) 
	379.725,55
	Subtotal (R$) 
	482.604,39
	Subtotal (R$) 
	692.226,94
	Subtotal (R$) 
	800.655,88

	Total (R$) 2.355.212,76

Valor atualizado até 15/3/2018: R$ 9.852.911,77
c)	aplicar a Artemis de Medeiros Moreira (CPF XXX.272.287-XX) , individualmente, a multa prevista no art. 57 da Lei 8.443/1992 c/c o art. 267 do Regimento Interno do TCU, com a fixação do prazo de quinze dias, a contar da notificação, para comprovar, perante o Tribunal (art. 214, inc. III, alínea "a", do Regimento Interno do TCU) , o recolhimento da dívida aos cofres do Tesouro Nacional, atualizada monetariamente desde a data do acórdão que vier a ser proferido até a do efetivo recolhimento, se for paga após o vencimento, na forma da legislação em vigor (item 66) ;
		d) autorizar, desde logo, nos termos do art. 28, inc. II, da Lei 8.443/1992, a cobrança judicial da dívida caso não atendida a notificação; 
		e) encaminhar cópia da deliberação que vier a ser proferida, bem como do relatório e do voto que a fundamentarem, ao Procurador-Chefe da Procuradoria da República no Distrito Federal, nos termos do § 3º do art. 16 da Lei 8.443/1992 c/c o § 7º do art. 209 do Regimento Interno do TCU, para adoção das medidas que entender cabíveis; e
		f) encerrar os presentes autos, após as comunicações e demais ações processuais, com base no art. 169, inc. V, do Regimento Interno do TCU."

8.1. Cleverson de Lima Neves (69058/OAB-RJ) e outros.

Procurador Sergio Ricardo Costa Caribé.

TOMADA DE CONTAS ESPECIAL. PERCEPÇÃO INDEVIDA DE PENSÃO CIVIL DE 09/1995 A 12/2012. OMISSÃO, COM COMPROVADA MÁ-FÉ, DE INFORMAÇÃO DA GENITORA DOS BENEFICIÁRIOS DE QUE JÁ RECEBIA PENSÃO. CONTAS IRREGULARES. DÉBITO E MULTA.

TOMADA DE CONTAS ESPECIAL (TCE)

Secretaria de Controle Externo da Administração do Estado (SecexAdmin).

Trata-se de processo de tomada de contas especial, instaurado pelo Tribunal de Contas da União, em cumprimento à determinação do item 9.3.4 do Acórdão 2625/2013-TCU-Plenário, relator o E. Ministro Valmir Campelo, em desfavor de Artemis de Medeiros Moreira, na condição de genitora e responsável por Matheus de Medeiros Nunes e Marcelo de Medeiros Nunes, ex-pensionistas da ex-servidora aposentada do TCU Neith de Sousa Medeiros, em razão de percepção indevida de pensão civil nos períodos setembro de 1995 a dezembro de 2012 (Marcelo de Medeiros Nunes) , e setembro de 1995 a setembro de 2013 (Matheus de Medeiros Nunes) .
Em instrução preliminar (peça 1, p. 3-4) , foi verificado que em 20/2/1995, quatro meses antes de falecer (em 20/6/1995) , Neith de Sousa Medeiros requereu ao Secretário Geral de Administração do TCU a inclusão de seus sobrinhos-netos, Marcelo de Medeiros Nunes e Matheus de Medeiros Nunes, como seus dependentes econômicos, apresentando escritura declaratória firmada em 16/2/1995 como documento comprobatório (peça 16, p. 15 do TC Processo 018.346/1996-0) .
Tal escritura foi lavrada com a finalidade específica de fazer prova junto ao Tribunal de Contas da União, com base no que "pela declarante foi dito", com fulcro no art. 1º da Lei 7.115/1983.
Após a morte da servidora, com base nesta escritura pública e em cópia da declaração do imposto de renda de 1995, foi instituída pensão civil temporária aos seus netos, Marcelo e Matheus, com fulcro no art. 217, inciso II, alínea "d", da Lei 8.112/1990, cuja vigência se iniciou em 20/6/1995.
Na Sessão de 2/12/1999, o TCU considerou legal a concessão (Relação 65/99 - rel. o E. Ministro Humberto Guimarães Souto, Ata 41/99, peça 39, p. 3) . Naquela ocasião, observou-se que Artemis de Medeiros Moreira, na condição de genitora e representante legal dos então menores de idade beneficiários, peticionou os benefícios de pensão em favor de seus filhos junto ao TCU (peças 33, p. 1; 37, p. 1, 5, 9-10; e 49) . 
Cerca de treze anos após a decisão do TCU que considerou legal a concessão das pensões, a Secretaria de Fiscalização de Pessoal (Sefip) , em processo de representação (TC Processo 032.172/2011-7) , demonstrou a ausência de comprovação de que os beneficiários dependiam economicamente da instituidora à época da concessão.
A genitora de ambos, Artemis de Medeiros Moreira, é pensionista desde 7/1/1988, na condição de filha maior solteira, sem cargo público, do ex-Auditor Fiscal da Receita Federal do Brasil, João Gonçalves Moreira (peça 1, p. 3; e 16) . 
Assim, por meio do Acórdão 1878/2012-TCU-Primeira Câmara, rel. o E. Ministro Valmir Campelo, o TCU decidiu apreciar novamente as pensões instituídas em favor de Marcelo de Medeiros Nunes e Matheus de Medeiros Nunes.
Por meio do Acórdão 2625/2013-TCU-Plenário (rel. o E. Ministro Valmir Campelo) , o Tribunal considerou ilegais as pensões e determinou a instauração de tomada de contas especial (TCE) . Como resultado da apuração, na fase interna desta, o Relatório 1/2014 concluiu pela existência de dano ao Erário no valor histórico de R$ 2.117.488,05, com a responsabilização solidária de Artemis de Medeiros Moreira, Matheus de Medeiros Nunes e Marcelo de Medeiros Nunes (peça 31, p. 11) .
O Certificado de Auditoria e o parecer do Secretário de Controle Interno foram pela irregularidade das contas de Artemis de Medeiros Moreira, Matheus de Medeiros Nunes e Marcelo de Medeiros Nunes (peças 40 e 41) . O Ministro-Presidente do TCU atestou ter tomado conhecimento das conclusões do Relatório do Tomador de Contas Especial e do Parecer do Controle Interno (peça 42) .
Na fase externa da TCE, a Secretaria de Controle Externo da Administração do Estado (SecexAdmin) demonstrou que o montante total do dano foi de R$ 2.355.212,76 em valores históricos, correspondente à soma dos valores percebidos irregularmente por Matheus de Medeiros Nunes  (R$ 1.241.344,53) e Marcelo de Medeiros Nunes (R$ 1.113.868,23) .
Concluiu que não se deveria responsabilizar os pensionistas, pois à época da concessão da pensão ambos eram menores de idade (três e um ano de idade, respectivamente) , absolutamente incapazes de praticar atos na vida civil, conforme os arts. 3º e 5º do Código Civil.
Acolhendo tais conclusões, determinei a citação de Artemis de Medeiros Moreira (despacho de peça 53) , em decorrência da seguinte irregularidade:
" (...) omissão, com comprovada má-fé (conforme item 9.1 do Acórdão 2625/2013-TCU-Plenário) , quando da petição dos benefícios de pensão a seus filhos no TCU, que recebia, desde 7/1/1988, pensão instituída por seu pai, Sr. João Gonçalves Moreira, aposentado no cargo correspondente ao atual Auditor Fiscal da Receita Federal do Brasil, fato que comprova a não dependência econômica de seus filhos para com a ex-servidora desta Corte, Sra. Neith de Sousa Medeiros (CPF 024.461.977-87) , conduta que propiciou a ocorrência do recebimento indevido de pensão civil aos beneficiário supramencionados de setembro de 1995 até dezembro de 2012 (Marcelo de Medeiros Nunes) e Matheus de Medeiros Nunes (setembro de 2013) , com infração aos arts. 215 e 217, inc. II, alínea "d" da Lei 8.112/1990, dispositivos vigentes à época em que os benefícios foram pagos, bem como à jurisprudência desta Corte de Contas consubstanciada nos Acórdão 468/2006-TCU-Primeira Câmara, rel. Marcos Vilaça, 3.557/2008-2ª Câmara, rel. André de Carvalho, 5.187/2009-1ª Câmara, rel. Valmir Campelo."
Em alegações de defesa (peça 58) , a responsável argumenta que que não auferiu recursos do TCU a título de pensão, bem como não deflagrou a sua instituição e as pensões teriam sido instituídas com o único propósito de subsistência de Matheus de Medeiros Nunes e Marcelo de Medeiros Nunes; que apesar de ter sido a responsável legal até a maioridade, seus filhos são aptos a contraírem direitos e obrigações. Sendo assim, conclui que não deve restituir algo que não recebeu.
Argumenta que não houve má-fé e a situação demonstra apenas a "deficiência na comprovação de um dos critérios exigidos por lei". Invocando os enunciados 106 e 248 da Súmula desta Corte de Contas, bem como o enunciado 34 da Súmula da Advocacia-Geral da União (AGU) e julgados do TRF da 1ª Região, alega que não está obrigada a devolver a quantia que seus filhos receberam em razão de não serem repetíveis tais verbas, boa-fé e segurança jurídica.
Cita ainda o art. 1-C da Lei 9.494/1997 para defender a prescrição do direito de obter indenização dos danos causados por agentes de pessoas jurídicas de direito público e, invocando o enunciado 85 da Súmula do Superior Tribunal de Justiça, afirma que, por "isonomia jurídica", a prescrição deve ser aplicada em benefício do particular.
A unidade técnica, acompanhada pelo Ministério Público junto ao TCU, propõe que as alegações de defesa sejam rejeitadas, que as contas da responsável sejam julgadas irregulares e que esta seja condenada em débito e multa.
Feito breve histórico, passo a decidir.
Antes de mais nada, devo registrar que não é verídica a afirmação da responsável de que não há conduta que possa ser diretamente atribuída a ela com relação às pensões. Os elementos que constam nos autos comprovam ter sido Artemis de Medeiros Moreira a peticionária da pensão civil instituída por Neith de Sousa Medeiros em favor dos netos, Marcelo de Medeiros Nunes e Matheus de Medeiros Nunes (peças 33, p. 1; 37, p. 1, 5, 9-10; e 49, p. 1) .
A alegação de que não auferiu valores a título de pensão deveria ser demonstrada e comprovada a partir dos elementos que integram os autos, corroborada em contexto fático propício ao seu reconhecimento. Entretanto, inexistem nos autos evidências neste sentido, nem de que os recursos recebidos foram utilizados única e exclusivamente para a subsistência de Marcelo e Matheus.
Ainda que existissem, tais provas não seriam suficientes para elidir a responsabilidade de Artemis de Medeiros Moreira, pois, nos termos do art. 932 do Código Civil, os pais são responsáveis pela reparação civil decorrente de atos dos filhos menores sob sua autoridade e em sua companhia. 
Tendo sido a própria Artemis de Medeiros Moreira quem assinou o requerimento de concessão de pensão em nome de Marcelo e Matheus na qualidade de sua tutora natural, não há possibilidade de se afastar sua responsabilidade. Como já mencionado, à época da concessão da pensão os beneficiários eram menores de idade, absolutamente incapazes, portanto, de praticar atos na vida civil, conforme os arts. 3º e 5º do Código Civil.
Para analisar a alegação da responsável, de que "não deve restituir algo que não recebeu", deve-se estabelecer o nexo causal para determinar a quem imputar o dano. No presente caso, as duas teorias mais aceitas, a da causalidade adequada e a da causalidade direta e imediata, também chamada de teoria da interrupção do nexo causal, levam a refutar tal afirmação.
A primeira prestigia a causa predominante que deflagrou o dano, pois nem todos os antecedentes podem ser levados em conta para estabelecer o nexo causal. Por esta teoria, somente causas ou condutas relevantes para a produção do dano são capazes de gerar o dever de indenizar, prestigiando-se a causa predominante que deflagrou o dano. Quanto mais uma causa torne provável um resultado, tanto mais deve esta ser considerada adequada.
Seguindo esta linha, o requerimento feito por Neith de Sousa Medeiros ao TCU, de inclusão de Marcelo e Matheus como seus dependentes econômicos, constituiu-se como condição necessária, porém não suficiente à ocorrência do dano. A conduta de Artemis de Medeiros Moreira, como peticionária das pensões, foi a causa predominante que deflagrou o dano.
Pela segunda teoria, o conceito de nexo causal se encontra definido no artigo 403 do Código Civil, que estabelece a quem se deve atribuir determinado resultado danoso e verificar a extensão do que se deve indenizar. Segundo esta linha, é indenizável o dano que se filia a determinada causa necessária, por não existir outra que o explique.
No presente caso, a causa direta e imediata do dano foi a solicitação, por parte de Artemis, de concessão de pensão civil em nome de Marcelo e Matheus na qualidade de sua tutora natural, mesmo já percebendo pensão de seu falecido pai, ex-servidor do Ministério da Fazenda. Não fosse a solicitação feita por Artemis de Medeiros Moreira, o dano não teria ocorrido, pois, por si só, o requerimento feito por Neith não teria o condão de instituir a pensão em favor de Marcelo e Matheus. 
A má-fé da responsável restou evidenciada pela omissão de declarar sua condição de beneficiária da pensão instituída por seu pai. Tendo Artemis de Medeiros Moreira subscrito o pedido de concessão de pensão civil instituída por Neith de Sousa Medeiros em favor de seus filhos com fundamento no art. 217, inc. II "d" da Lei 8.112/1.990, que dispõe como requisito a dependência econômica em relação ao servidor, não há como alegar que agiu de boa-fé. Esta se presume apenas até que não seja descaracterizada, como, de fato, o foi.
Uma vez caracterizado o fato gerador da ocorrência do dano ao Erário não há como se afastar a correspondente ação de ressarcimento, nos termos do art. 260, § 2°, do Regimento Interno deste Tribunal.
A alegação de que não está obrigada a devolver a quantia que seus filhos receberam de boa-fé, em razão de não serem repetíveis as verbas, boa-fé e segurança jurídica, invocando as Súmulas 106 e 248 do TCU, a 34 da AGU e julgados do TRF 1 também deve ser rejeitada.
A súmula 106 do TCU não é aplicável, pois é pacífica a jurisprudência deste Tribunal no sentido de que a reposição ao Erário somente pode ser dispensada quando verificadas as seguintes condições (Acórdão 3748/2017-TCU-Segunda Câmara, de relatoria do E. Ministro Augusto Nardes) : a) presença de boa-fé do servidor; b) ausência, por parte do servidor, de influência ou interferência para a concessão da vantagem impugnada; c) existência de dúvida plausível sobre a interpretação, a validade ou a incidência da norma infringida, no momento da edição do ato que autorizou o pagamento da vantagem impugnada; e d) interpretação razoável, embora errônea, da lei pela Administração. 
Claramente, não é o caso da situação em questão. Portanto a reposição é obrigatória, nos termos dos arts. 46 e 47 da Lei 8.112/1990.
Tampouco são aplicáveis as súmulas TCU 249 ou AGU 34. No caso em análise, não houve erro escusável de interpretação de lei por parte da Administração Pública, mas omissão de informação relevante por parte de Artemis de Medeiros Moreira, o que, como visto, configura má-fé.
Nos julgados do TRF 1 trazidos pela responsável, foram considerados como requisitos aos provimentos dos pedidos veiculados nas respectivas ações a boa-fé dos servidores na percepção dos valores e o equívoco ou divergência de interpretação por parte da Administração Pública. Tais requisitos não se verificam no caso em questão.
Também não deve prosperar a linha de defesa que se utiliza da Lei 9.494/1997 e da Súmula 85 do STJ. A primeira normatiza a aplicação da tutela antecipada contra a Fazenda Pública. A segunda, da prescrição nas relações jurídicas de trato sucessivo em que a fazenda pública figure como devedora
Nenhum destes fundamentos é aplicável ao presente caso, pois não tratam os autos de tutela antecipada, nem de dano causado por agente de pessoa jurídica de direito público, nem de situação que a fazenda pública figure como devedora. Mas, acima de tudo, porque as ações de ressarcimento ao Erário não estão sujeitas a prazos prescricionais, conforme pacífica jurisprudência deste Tribunal.
Diante desses elementos, anuindo aos pareceres anteriores e incorporando as análises da unidade técnica como razões de decidir, julgo irregulares as contas de Artemis de Medeiros Moreira para condená-la a ressarcir o dano que, em valores corrigidos equivale a R$ 5.289.111,72 e aplico-lhe a multa prevista no art. 57 da Lei 8.443/1992.
Para fins de delimitação do valor da multa, em que pese o primeiro pagamento da pensão indevida ter ocorrido em 30/9/1995, devem ser computadas apenas os valores recebidos irregularmente até dez anos antes da citação, que ocorreu em 28/11/2017 (ou seja, devem ser considerados apenas os valores recebidos a partir de a partir de 28/11/2007) , tendo em vista a prescrição da punição punitiva do TCU, nos termos do Acórdão 1441/2016-TCU-Plenário, para os pagamentos anteriores a tal prazo.
O valor atualizado dos débitos para os quais não ocorreu tal prescrição é de R$ 1.719.238,77.
Feitas essas considerações, voto por que o Tribunal acolha a minuta de acórdão que ora submeto à deliberação do colegiado.
TCU, Sala das Sessões Ministro Luciano Brandão Alves de Souza, em 13 de agosto de 2019.
WALTON ALENCAR RODRIGUES 
Relator